---
output: github_document
bibliography: biblio.bib
csl: apa.csl
---

```{r, echo = FALSE}
knitr::opts_chunk$set(
  # results='hold',
  collapse=TRUE,
  fig.path = "../img/"
)
```


<!-- Este .md fue generado a partir del .Rmd homónimo. Edítese el .Rmd -->

# Guía mínima de RMarkdown

Con RMarkdown puedes hacer tu artículo, tu trabajo de la universidad, tu informe, tu presentación de diapositivas, tu página web, tu libro, tu ... . Tu texto, tus figuras, tus referencias bibliográficas, tu código reproducible y los resultados de tu código, todo en un único lugar. RMarkdown es un *notebook* donde puedes hacer todo el flujo de trabajo reproducible para facilitarte la tarea de comunicar tus resultados. Profundiza con la versión en español de @Wickham2017R, el cual es igualmente mi referente. No necesitas más justificación, porque pa'colmo, el tali lo exige, qué más justificación que esa. Vamo' al mambo.

## Lo básico

Así comienza y continúa un archivo Rmd que, como verás, es texto plano:

```{r echo = FALSE, comment = ""}
cat(htmltools::includeText("ejemplo-rmd.Rmd"))
```

Las tres partes 


## Referencias

