---
output: github_document
bibliography: biblio.bib
csl: apa.csl
---

```{r, echo = FALSE}
knitr::opts_chunk$set(results='hold', collapse=TRUE)
```


<!-- Este .md fue generado a partir del .Rmd homónimo. Edítese el .Rmd -->

# Introducción a R. Guión de referencia

## Introducción

Te paso a continuación algunas fuentes (mayoritariamente en español) sobre las aplicaciones que manejarás y otros recursos.

* Sobre [R](https://www.r-project.org/)
    * [Vídeo corto sobre la historia de R](https://es.coursera.org/lecture/intro-data-science-programacion-estadistica-r/historia-e-introduccion-a-r-alNk0), donde podrás aprender algunas las características de R y el software libre en general, ventajas y desventajas de R, así como algunas aplicaciones.
    * [Libro R4DS, R for Data Science](https://r4ds.had.co.nz/), una fuente muy completa realizada principalmente por @Wickham2017R, con apoyo de la comunidad R. [Fue traducido recientemente a español](https://es.r4ds.hadley.nz/) por la comunidad R hispanohablante. Es un buen punto de partida. La organización del libro, que priorice el aparato gráfico sobre la parte programática, ayudan a mantener la motivación en el aprendizaje de R. Seguiré este esquema, pero usando datos ecológicos, tanto para las asignaciones, como para este guión de referencia.
    * [Esta web](https://oscarperpinan.github.io/R/) es bastante completa, y es a la vez un buen lugar de referencia.
    * [Este libro](https://cran.r-project.org/doc/contrib/rdebuts_es.pdf) está organizado con enfoque de programación, todo un clásico.
    * La existencia de una diversa y activa comunidad R, motiva a muchos/as usuarios/as a usar este entorno de programación. [Abajo](#twitter) coloqué algunas cuentas de Twitter donde podrás observar en vivo una mínima parte de la actividad de la comunidad R. Hay muchas otras cuentas, foros, sitios web e incluso reuniones periódicas donde podrás interactuar con la comunidad. Te animo a descubrirlas.
    * [RStudio](https://www.rstudio.com/). Tanto la página de Wikipedia como [este vídeo](https://www.youtube.com/watch?v=5XeFFoTf2IY) explican muy bien en qué consiste este entorno de desarrollo integrado, además de que hace una breve introducción a qué es R.
* [Git](https://git-scm.com/). Bueno, esta es una larga historia, que parece estar bien resumida en [Wikipedia](https://es.wikipedia.org/wiki/Git). Busca en YouTube, y verás otros aportes. 
* [GitHub](https://github.com/). Se erige como un servicio público para desarrolladores y desarrolladoras. Luce bien explicado [aquí](https://www.deustoformacion.com/blog/programacion-diseno-web/que-es-para-que-sirve-github).
* [GitHub Classroom](https://github.com/education/classroom]). En [esta web](https://www.genbeta.com/desarrollo/classroom-for-github-ayudando-a-los-profesores-a-gestionar-los-ejercicios-de-sus-clases) te explican para qué sirve. Con este servicio estoy asignándote trabajo. También te recomiendo que leas  [ésta afirmación](https://github.com/education/classroom#who-is-classroom-for).
* Foros de ayuda y listas de distribución, entre los que destacan [R-help](https://stat.ethz.ch/mailman/listinfo/r-help), [R-devel](https://stat.ethz.ch/mailman/listinfo/r-devel), [Stackoverflow](https://stackoverflow.com/). Las preguntas deben plantearse con un ejemplo reproducible. Si vas a plantear una, lee antes las guías de publicación. Existe una [lista de distribución de R-help en español](https://stat.ethz.ch/mailman/listinfo/r-help-es), así como de [Stackoverflow en español](https://es.stackoverflow.com/).
* <a name="twitter"></a>Twitter:
    * [The R Foundation](https://twitter.com/_r_foundation)
    * [RStudio](https://twitter.com/rstudio)
    * [RLadies](https://twitter.com/RLadiesGlobal)
    * [We Are R-Ladies](https://twitter.com/WeAreRLadies)
    * [Comunidad R Hispano](https://twitter.com/r_hisp?lang=es)
    * [Hadley Wickham](https://twitter.com/hadleywickham)
    * [Gabriela de Queiroz](https://twitter.com/gdequeiroz)
    * [R Consortium](https://twitter.com/rconsortium)
    * [UseR! 2020](https://twitter.com/useR2020stl)
    * [UseR! 2019](https://twitter.com/UseR2019_Conf)
    * [Rstats](https://twitter.com/rstatstweet)

## Instalación y ejecución de R y RStudio

* Puedes usar el servidor RStudio habilitado por el profesor. Habrás recibido un correo electrónico con los detalles de acceso.

* Si prefieres trabajar en tu propia PC, instala R y RStudio. La guía de instalación varía mucho según el sistema operativo:
    * [R](https://cloud.r-project.org/)
    * [RStudio](https://www.rstudio.com/products/rstudio/download/#download)
* Igualmente, la forma de ejecutar estas aplicaciones dependerá del sistema operativo.
    * En GNU/Linux es posible ejecutar tanto aplicaciones tanto desde el gestor de ventanas como desde el intérprete de línea de órdenes (CLI) o "terminal" (por ejemplo, para ejecutar R, presiona `CRTL+ALT+T`, escribe `R` y presiona `<enter>`).
    * En Windows y MacOS la ejecución se realiza desde el GUI.

## CRAN (Comprehensive R Archive Network)
* [¿Qué es CRAN?](https://cran.r-project.org/doc/FAQ/R-FAQ.html#What-is-CRAN_003f)
* Instalar paquetes: Ejemplo: `install.packages('vegan', dependencies = T)`. Si realizas tus asignaciones en el servidor RStudio habilitado por el profesor, no necesitarás instalar paquetes.

## Ayuda de R

```{r, eval=F}
help(package = 'base') #Ayuda sobre un paquete
library(help = 'base') #Documentación sobre un paquete
help(lm) #Ayuda sobre una función
?lm #Ídem
example(lm) #Ejemplo(s) sobre una función
help.search("matrix") #Busca la palabra clave en las ayudas de los paquetes
??matrix #Ídem
```

¡Usa los foros! Si introduces un mensaje de error de R en el buscador de tu preferencia (en inglés obtienes más resultados), encontrarás varios punteros a foros con posibles soluciones.

## Visualización de datos

@Wickham2017R afirman que, durante la producción de resultados comunicables, subyace la necesidad de realizar el análisis exploratorio de datos (AED o EDA) lo más rápidamente posible. El esquema a continuación, de la misma fuente, resume este proceso:

```{r echo = FALSE, out.width = "65%"}
knitr::include_graphics("https://es.r4ds.hadley.nz/diagrams_w_text_as_path/es/data-science-explore.svg")
```

Las múltiples herramientas ofrecidas por los paquetes de la colección `tidyverse` te servirán para agilizar sustancialmente el EDA. Los paquetes `dplyr`, `tidyr` y otros, te ayudarán a importar, ordenar y transformar datos, mientras `ggplot2` te ayudará a crear gráficos estilizados eficientemente. @Wickham2017R aseguran que estas herramientas mantienen la motivación en el aprendizaje por sus flujos de trabajo lineales.

Usemos el conjunto de datos `doubs` de @verneaux1973cours, y que cargarás mediante el paquete `ade4`. Estos datos se utilizan también en @borcard2018numerical.

`doubs` es una lista de 4 tablas o `data.frame`, etiquetadas como `env`, `fish`, `xy` y `species`. Las filas de las tres primeras corresponden a 30 sitios a lo largo del río franco-suizo Doubs. `doubs$env` contiene información ambiental con las siguientes variables: `dfs`-distancia desde cabecera (en $km\times10$), `alt`-altitud (en m), `slo` pendiente ($log(x+1)$, donde $x$ es la pendiente en tantos por 1000)

<!-- The rows of doubs$env, doubs$fish and doubs$xy are 30 sites along the Doubs, a French and Switzerland river. -->

<!-- doubs$env contains the following variables: dfs - distance from the source (km * 10), alt - altitude (m), slo (log(x + 1) where x is the slope (per mil * 100), flo - minimum average stream flow (m3/s * 100), pH (* 10), har - total hardness of water (mg/l of Calcium), pho - phosphates (mg/l * 100), nit - nitrates (mg/l * 100), amm - ammonia nitrogen (mg/l * 100), oxy - dissolved oxygen (mg/l * 10), bdo - biological demand for oxygen (mg/l * 10). -->

<!-- doubs$fish contains the abundance of the following fish species: Cottus gobio (Cogo), Salmo trutta fario (Satr), Phoxinus phoxinus (Phph), Nemacheilus barbatulus (Neba), Thymallus thymallus (Thth), Telestes soufia agassizi (Teso), Chondrostoma nasus (Chna), Chondostroma toxostoma (Chto), Leuciscus leuciscus (Lele), Leuciscus cephalus cephalus (Lece), Barbus barbus (Baba), Spirlinus bipunctatus (Spbi), Gobio gobio (Gogo), Esox lucius (Eslu), Perca fluviatilis (Pefl), Rhodeus amarus (Rham), Lepomis gibbosus (Legi), Scardinius erythrophtalmus (Scer), Cyprinus carpio (Cyca), Tinca tinca (Titi), Abramis brama (Abbr), Ictalurus melas (Icme), Acerina cernua (Acce), Rutilus rutilus (Ruru), Blicca bjoerkna (Blbj), Alburnus alburnus (Alal), Anguilla anguilla (Anan). -->

<!-- doubs$species contains the names of the 27 fish species. The four columns correspond to: 1 = scientific name (Genus species), 2 = French common name, 3 = English common name, 4 = Four character code. -->

<!-- ## Directorio de trabajo -->
<!-- * Para consultar tu directorio de trabajo en R: `getwd()`. -->
<!-- * Si usas el servidor RStudio habilitado por el profesor, la ruta por defecto será algo parecido a ésto: `'/home/<tunombredeusuario>'`. Esta ruta se denomina "carpeta personal". -->
<!-- * Puedes cambiar tu directorio de trabajo mediante `setwd('<rutademipreferencia>')`. -->



<!-- ## Objetos -->



<!-- ### Crear objetos -->

<!-- El operador de asignación ` <- ` te da la bienvenida, aunque también se puede escribir ` -> `. Transfórmalo en una flecha: hacia donde apunta es el valor que asume el nombre de objeto que se encuentra en el lado contrario. Lee `a <- 'Hola R'` como al objeto `a` es un vector cuyo valor es la cadena de caracteres `'Hola R'`. Creado el objeto, pedimos por ejemplo que se nos muestre su valor. En la consola se vería así: -->
<!-- ```{r} -->
<!-- a <- 'Hola R' -->
<!-- a -->
<!-- ``` -->

<!-- Al escribir `a` estamos llamando el objeto, y pedimos que se imprima su valor. Es equivalente a: -->
<!-- ```{r} -->
<!-- print(a) -->
<!-- ``` -->
<!-- Encontrarás largas discusiones y acalorados debates sobre si usar ` <- ` como asignador o `=`. Por limpieza de código, y para evitar confusión entre argumentos de funciones y declaraciones de objetos, recomiendo usar ` <- ` como asignador. -->

<!-- ### Tipos -->



<!-- ### Guardar -->

<!-- ## Scripts -->
<!-- * Crear. -->
<!-- * Guardar. -->

<!-- ## Tablas (`data.frame`, `tibble`) -->
<!-- * Crear. -->
<!-- * Importar. -->
<!-- * Operaciones básicas. -->

## Situaciones comunes
* R es sensible a las mayúsculas. No es lo mismo `Mi_objeto` que `mi_objeto`.
* *"En RStudio, ¿Qué atajo de teclas es que usan para poner el operador de asignación ` <- `?"* Debería funcionarte `ALT+-`, pero recuerda, sólo lo podrás usar en RStudio.
* *"¿Y el *pipe* ` %>% `?"* `CTRL+SHIFT+M`.
* Más atajos de teclado de RStudio: `ALT+SHIFT+K`.
* *"Me quedé trancá' en la consola de R con un signo de `+`. ¿Qué hago pa' salir de eso?"* Suele resolverse presionando la tecla `Escape` (`Esc`). Lee [este texto](https://support.rstudio.com/hc/en-us/community/posts/200792676-stuck-on-).


## Referencias

